【裁判字號】    97,上易,775
【裁判日期】    971118
【裁判案由】    返還不當得利
【裁判全文】
臺灣高等法院民事判決                 97年度上易字第775號
上  訴  人  乙○○
被 上訴 人  甲○○
上列當事人間請求返還不當得利事件，上訴人對於中華民國97年
6月10日臺灣士林地方法院96年度訴字第900號第一審判決提起上
訴，本院於97年11月4日言詞辯論終結，判決如下：
    主  文
上訴駁回。
第二審訴訟費用由上訴人負擔。
    事  實 及 理 由
一、被上訴人起訴主張：坐落臺北市○○區○○段4小段570地號
    土地（重測前為士林段第346地號，下稱系爭土地）為兩造
    及他人共有，伊所有權應有部分8分之1，上訴人應有部分亦
    8分之1，系爭土地並未訂有分管契約，詎上訴人未經伊及其
    他共有人同意，竟於民國88年間在系爭土地上搭建如原判決
    所附複丈成果圖所示A、B部分，面積76.52平方公尺之門牌
    號碼臺北市○○區○○街6-2號建物及車庫使用，並出租予
    他人，受有不當利益，並致伊受有損害等語，爰依民法第
    179條規定，求為命上訴人返還新台幣（下同）241,674元及
    自96年6月6日即起訴狀繕本送達翌日起至清償日止按年息5
    ％計算之利息（被上訴人原審請求497,475元本息，原判決
    命上訴人給付241,674元本息，逾此部分原審為被上訴人敗
    訴判決，未據聲明不服）。答辯聲明：上訴駁回。
二、上訴人則以：系爭土地即日治時代之臺北州七星郡士林庄士
    林三百六十番地土地，兩造之父祖輩早於日本大正12年8月
    14日簽訂協議書約定，伊父親何祿因同意祭祀兩造共同之祖
    先何源泉，故得以單獨使用系爭土地；此協議書既未經兩造
    依法終止，兩造即應受其拘束，是伊使用系爭土地並非無法
    律上原因，被上訴人請求給付不當得利，為無理由等語，資
    為抗辯。上訴聲明：原判決不利上訴人部分廢棄。上開廢棄
    部分被上訴人在第一審之訴駁回。
三、上訴人自88年占用系爭土地共76.52平方公尺搭建原判決附
    複丈成果圖所示A、B部分之門牌號碼臺北市○○區○○街
    6-2號建物及車庫之事實，為上訴人所不爭（本院卷第20頁
    背面），並經原審會同臺北市士林地政事務所勘測明確，有
    土地複丈成果圖、土地登記謄本可稽。上訴人雖據協議書辯
    稱：兩造間訂有分管契約，約定由伊使用云云，然查該協議
    書係由被上訴人祖父何德三、上訴人父親何祿等8人於日本
    大正12年8月間所簽立；而系爭土地早自明治四十五年起即
    編定為芝蘭堡士林街「百肆拾六番地」（見原審卷第104
    頁）；縱如上訴人所謂系爭土地於日治時代為七星郡士林庄
    士林「百六拾番地」非虛；惟依該協議書記載「七星郡士
    林庄士林百六拾番地地上原建設瓦店貳座係土造瓦葺平家
    壹棟佰貳拾九坪○合○勺仍四大房應得之額，前鬮書字記載
    居住該公店者要支理何源泉號值年盂蘭盆祭祀費用，故當時
    定最低店稅金每年六拾圓付各房分收，而店稅金不得升降之
    條，次房德年於該店居住經商至今，歷年該店稅金已依原約
    支出付各房分收清楚並無拖欠，然此番議定此貳座店稅金
    ...... 倘日後不論何房若欲於該店營商者，務宜相議，然
    後任從所為，其店稅金須照履行」等文義，係指該土地上所
    建築之土造瓦店店稅金為四大房應得之額，居住其內者應支
    出先祖何源泉之祭祀費用而言。況協議書明文約定「日後不
    論何房若欲於該店營商者，務宜相議，然後任從所為」，顯
    見並未具體約定何房占用；抑且該土造建物早已毀壞多年，
    此為上訴人所自承，自難僅憑該協議書遽認系爭土地有分管
    契約。又繳納地價稅乃土地所有（含共有）權人之義務，並
    非土地分管約定之證明，亦不能以上訴人繳納地價稅，即認
    系爭土地有分管之約定。上訴人所辯即無足取。
四、按民法第818條所定各共有人按其應有部分，對於共有物之
    全部有使用收益之權。係指各共有人得就共有物全部，於無
    害他共有人之權利限度內，可按其應有部分行使用益權而言
    。故共有人如逾越其應有部分之範圍使用收益時，即係超越
    其權利範圍而為使用收益，其所受超過利益，要難謂非不當
    得利，最高法院55年度台上字第1949號判例可資參照。查上
    訴人就系爭土地權利範圍僅應有部分8分之1，系爭土地既未
    有分管之約定，上訴人未得他共有人同意竟擅自占有使用，
    就超過其應有部分比例部分，自受有不當得利。次按依不當
    得利之法則請求返還不當得利，以無法律上之原因而受利益
    ，致他人受有損害為其要件，故得請求返還之範圍，應以對
    方所受之利益為度，非以請求人所受損害若干為準，無權占
    有他人土地，可能獲得相當於租金之利益為社會通常之觀念
    ，最高法院61年度台上字第1695號著有判例可參。又按城市
    地方房屋之租金，以不超過土地及其建築物申報總價額年息
    10％為限之規定，於租地建屋準用之，土地法第105條、第
    97條第1項定有明文。該條項所稱土地價額，係指法定地價
    ，同法施行法第25條規定甚明。再者，土地所有權人依土地
    法所申報之地價為法定地價；未於公告期間申報地價者，以
    公告地價百分之八十為其申報地價。土地法第148條、平均
    地權條例第16條分別規定甚明。查系爭土地89年7月起至95
    年12月底公告地價每平方公尺為73,700元，是其申報地價每
    平方公尺為58,960元，自96年1月起申報地價為66,800元，
    有公告地價資料在卷可稽（原審卷第43頁），上訴人占用面
    積為76.52平方公尺；經審酌系爭土地正對面為海洋館、距
    離劍潭捷運站步行約10分鐘，目前做為店面使用，兩旁均為
    商店，店門口有公車站牌，附近車水馬龍，有勘驗筆錄及照
    片在卷可稽（原審卷第40-42頁），認系爭土地相當於租金
    之不當得利應以申報地價年息9％計算為適當。自起訴狀繕
    本送達上訴人即96年6月5日回溯5年計算，即91年6月6日起
    至96年6月5日止，按被上訴人應有部分為8分之1計算相當於
    租金之不當得利應為256,765元（計算式如附表，元以下四
    捨五入）。從而，被上訴人依據不當得利之法律關係請求上
    訴人給付241,674元及自96年6月6日起算法定遲延利息，即
    無不合，應予准許。原審就此部分為上訴人敗訴判決，尚無
    不合。上訴論旨，仍執陳詞，指摘原判決此部分不當，求予
    廢棄改判，非有理由。
五、據上論結，本件上訴為無理由，依民事訴訟法第449條第1項
    、第78條，判決如主文。
中    華    民    國    97    年    11    月    18    日
                    民事第十庭
                        審判長法  官  黃豐澤
                              法  官  蕭艿菁
                              法  官  吳謀焰
正本係照原本作成。
不得上訴。
中    華    民    國    97    年    11    月    19    日
                              書記官  鄭淑昀
附表：
91年6月6日起至95年12月31日止，共計4年6月又26日。
58,960元×76.52平方公尺×9％=406,046元
（406,046×4）＋（406,046×6/12）＋（406,046×26/365 ）
=1,624,184+203,023+28,924＝1,856,131元
96年1月1日至96年6月5日止，共計5月5日。
6,800元×76.52平方公尺×9％＝460,038元
（460,038×5/12）+（460,038×5/365）=191,683+6,302
=197,985元
（1,856,131元 +197,985元）×1/8＝256,765元


司法院資訊處製作；財團法人民間司法改革基金會備份。
